ACORDAO-COMPLETO-2482048

ACÓRDÃO 1369/2021 ATA 20/2021 - PLENÁRIO

VISTA, relatada e discutida a quinta etapa deste acompanhamento com vistas a verificar a elaboração e a implementação das medidas aduaneiras e tributárias pelo governo federal em resposta à crise da covid-19,
ACORDAM os Ministros do Tribunal de Contas da União, reunidos em sessão do Plenário, ante as razões expostas pelo Relator, em:
9.1. informar ao Ministério da Economia; à Comissão Temporária COVID-19 do Senado Federal; à Comissão Externa de Enfrentamento à COVID-19 da Câmara dos Deputados, ao Centro de Coordenação de Operações do Comitê de Crise para Supervisão e Monitoramento dos Impactos da Covid-19 (CCOP) da Casa Civil e ao Gabinete Integrado de Acompanhamento à Epidemia do Coronavírus-19 (GIAC-COVID-19) da Procuradoria-Geral da República que o Tribunal de Contas da União avaliou a elaboração e implementação de medidas aduaneiras e tributárias no ano de 2020 e no período de janeiro a março de 2021 e concluiu que:
9.1.2. a frustração da arrecadação administrada pela RFB em 2020 totalizou cerca de R$ 126 bilhões em relação à previsão inicial da Lei Orçamentária Anual para 2020;
9.1.3. a arrecadação total das receitas federais em 2020 totalizou R$ 1,479 trilhão, representando decréscimo real de 6,91% em relação a 2019;
9.1.4. a arrecadação do período de janeiro a março de 2021 totalizou R$ 445,9 bilhões, representando acréscimo real de 5,64% em relação a 2019;
9.1.5. a administração tributária avançou em medidas de enfrentamento à pandemia do Coronavírus no período de abril a setembro de 2020 nos grupos de desonerações, com impacto estimado de R$ 35 bilhões, diferimentos, com impacto estimado de R$ 130,4 bilhões, e medidas administrativas de desburocratização, sem impacto estimado;
9.1.6. as medidas administrativas de desburocratização mostraram-se promissoras e foram intensificadas pelo Ministério da Economia, em consonância com o item 9.1.5 do Acórdão 2837/2020-TCU-Plenário;
9.1.7. a PGFN tomou diversas medidas para renegociar os débitos em condições mais favoráveis aos devedores da Dívida Ativa da União, com movimentação estimada em R$ 323,1 bilhões;
9.1.8. o suporte oferecido pela Lei Complementar 173/2020 atingiu o objetivo de recompor as perdas de arrecadação pelos entes federais, mas houve desequilíbrio na suficiência dos estados, em consonância com o item 9.1.6 do Acórdão 2837/2020-TCU-Plenário.
9.1.9. o risco de incertezas de recuperação da arrecadação é presente em 2021, mesmo diante de sinais do seu aumento no primeiro semestre de 2021, não sendo possível afirmar que a economia e a arrecadação estão livres de riscos e retornarão em breve aos níveis pré-crise, principalmente em virtude da possibilidade de uma eventual terceira onda de contaminação pelo vírus;
9.1.10. o risco de frustração de receitas originalmente previstas na LOA para o exercício de 2021 permanece e é considerado de probabilidade e impacto altos, em consonância com o item 9.1, alínea c, do Acórdão 1195/2020-TCU-Plenário, os itens 9.1.1, 9.1.2 e 9.1.3 do Acórdão 1638/2020-TCU-Plenário e o item 9.1.8 dos Acórdão 2193/2020-TCU-Plenário e 2.837/2020 - TCU - Plenário; e
9.1.11. o volume dos repasses de FPE e FPM dependem diretamente da arrecadação de impostos, cujo montante é derivado do nível de atividade econômica, havendo alta probabilidade de que a oscilação ainda se prolongue, ante a indefinição quanto ao termo final das medidas restritivas de enfrentamento da pandemia, em consonância com o item 9.1, alínea b, do Acórdão 2837/2020-TCU-Plenário.
9.2. Encaminhar cópia deste acórdão, incluindo relatório e voto, para a Coordenação de Comissões do Senado Federal. a Coordenação de Comissões da Câmara dos Deputados, a Casa Civil, o Ministério da Economia e Procuradoria-Geral da República.
9.3. Restituir aos autos à SecexTributária para continuidade do acompanhamento das medidas adotadas pela administração tributária e aduaneira federal no enfrentamento à pandemia da covid-19, incluindo a análise de previsão e arrecadação mensal com base na Lei Orçamentária Anual e Decreto de programação orçamentária e financeira do Poder Executivo Federal para o exercício de 2021 (Lei 14.144/2021 e Decreto 10.699/2021, alterado pelo Decreto 10.709/ 2021) .

Acompanhamento das medidas aduaneiras e tributárias adotadas em resposta à crise do Coronavírus, consolidando o exercício de 2020 e primeiro trimestre de 2021.

Conselho Administrativo de Recursos Fiscais; Procuradoria-Geral da Fazenda Nacional; Secretaria Especial da Receita Federal do Brasil.

3. Interessados/Responsáveis: não há.

13.1. Ministros presentes: Ana Arraes (Presidente), Benjamin Zymler, Aroldo Cedraz, Bruno Dantas (Relator), Vital do Rêgo e Jorge Oliveira.
13.2. Ministros-Substitutos convocados: Marcos Bemquerer Costa, André Luís de Carvalho e Weder de Oliveira.

ACORDAO-COMPLETO-2522052

Acórdão 824/2022 - Plenário

BRUNO DANTAS

Por registrar as principais ocorrências no andamento dos autos até o momento, resumindo os fundamentos das peças acostadas, adoto como relatório, com os ajustes necessários, a instrução da secretaria responsável pela análise do processo (peça 160) , que contou com a anuência do corpo diretivo da unidade (peças 161 e 162) :
"INTRODUÇÃO
Trata-se do quinto relatório do acompanhamento (RACOM) realizado no Conselho Administrativo de Recursos Fiscais (CARF) , na Secretaria Especial da Receita Federal do Brasil (RFB) e na Procuradoria-Geral da Fazenda Nacional (PGFN) , com o objetivo de verificar tempestivamente a elaboração e implementação das medidas aduaneiras e tributárias em resposta à crise do Coronavírus.
O primeiro relatório, referente ao mês de abril de 2020, resultou no Acórdão 1195/2020-TCU-Plenário, em sessão realizada no dia 13/5/2020. O segundo, referente ao mês de maio de 2020, resultou no Acórdão 1638/2020-TCU-Plenário, em sessão realizada no dia 24/6/2020. O terceiro relatório, referente aos meses de junho e julho de 2020, resultou no Acórdão 2193/2020-TCU-Plenário, em sessão realizada no dia 19/8/2020, e o quarto relatório, referente ao período consolidado de abril a setembro de 2020, resultou no Acórdão 2837/2020-TCU-Plenário, sendo todos os acórdãos de relatoria do Ministro Bruno Dantas. 
O presente relatório se refere ao exercício consolidado de 2020 e ao período de janeiro a março de 2021, em atendimento ao item 9.3.1. do Acórdão 2837/2020-TCU-Plenário, que orientou a continuação deste acompanhamento até o final do estado de calamidade causado pela pandemia do coronavírus, com a elaboração de relatório final consolidando as informações tributárias, preferencialmente de forma gráfica.
LIMITAÇÃO DO TRABALHO
O ano de 2021 iniciou sem aprovação da Lei Orçamentária Anual (LOA) em função da pandemia causada pela covid-19 e dos diversos problemas técnicos da proposta da LOA, o que, inclusive, desencadeou questionamentos ao TCU sobre a regularidade de emendas parlamentares que teriam promovido modificações no Projeto de Lei Orçamentária Anual (PLOA) do exercício de 2021 (TC Processo 012.649/2021-0, de relatoria do Min. Aroldo Cedraz) .
Sem LOA aprovada, a análise com base na previsão de arrecadação mensal ficou prejudicada, visto que a Lei 14.144 foi publicada somente em 22/4/21. Ademais, ressalta-se que até o momento não foi publicado o decreto de programação orçamentária e financeira com o cronograma de execução mensal de desembolso do Poder Executivo federal para o exercício de 2020 após a publicação da LOA. Foram publicados cinco decretos anteriormente à publicação da LOA: Decretos 10.625/2021, 10.636/2021, 10.649/2021, 10.663/2021 e 10.682/2021. Porém, somente o decreto publicado após a publicação da LOA contém as previsões orçamentárias, as quais viabilizam a análise de excesso ou frustração da arrecadação, que não foi possível realizar no presente relatório.
MEDIDAS DE RESPOSTA À CRISE NO MUNDO
Os relatórios anteriores apresentaram os estudos de instituições internacionais com visão tributária das ações de enfrentamento da covid-19 pelos países ao redor do mundo. No período sob análise, identificaram-se crise econômica generalizada de janeiro a dezembro de 2020 e sinais de recuperação de janeiro a março de 2021, com impacto no produto interno bruto (PIB) e, consequentemente, na arrecadação tributária. Os aspectos econômicos e a arrecadação tributária são intimamente interligados e possuem efeitos e consequências dependentes entre si (peças 149, 150 e 153) .
Sobre o tema, a Organização para a Cooperação e o Desenvolvimento Econômico (OCDE) publicou estudos ao final de maio de 2020 quanto às medidas de suporte aos contribuintes (peça 72) , ao planejamento do período de recuperação (peça 73) e à privacidade, divulgação e riscos de fraudes relacionados à covid-19 (peça 74) . Porém, não atualizou nenhuma dessas publicações até o encerramento do presente relatório.
À exceção de Taiwan e China, poucos países no mundo conseguiram ter crescimento do PIB em 2020. O PIB brasileiro recuou 4,1% em 2020 em comparação com 2019 segundo o Instituto Brasileiro de Geografia e Estatística (IBGE) , sendo o pior desempenho anual desde 1996 (peça 149, p. 4) . Quanto a 2021, as projeções são de crescimento (peça 150, p. 25) .
Figura 1: PIB Preços de Mercado (Variação com o trimestre anterior %) 
	Fonte: Contas Nacionais Trimestrais (peça 149) .
No panorama geral do resultado do Governo Central, o Tesouro Nacional divulgou déficit primário de R$ 743,1 bilhões em 2020 contra déficit de R$ 95,1 bilhões em 2019, explicado principalmente pela redução significativa na arrecadação (peça 151, p. 6) .
Supreendentemente, em 2021 o Tesouro informa em seu relatório mensal que a situação mudou, pois o resultado acumulado até fevereiro passou de um superávit de R$ 18,3 bilhões em 2020 para um superávit de R$ 22,4 bilhões em 2021 (peça 152, p. 7) . Deve-se lembrar que a pandemia começou a ter seus efeitos mais aparentes a partir de março/2020 e que houve uma melhora nos primeiros meses de 2021. Porém, o risco decorrente da frustação de receitas permanece no presente relatório como risco identificado, apresentado no tópico "Frustração de receitas originalmente previstas na LOA".
MEDIDAS DE RESPOSTA À CRISE NO BRASIL EM 2020 E 2021
De forma geral, as medidas fiscais de resposta à crise podem ser classificadas em três grandes grupos: desonerações, que consistem na desobrigação ou exoneração de determinado tributo; diferimentos, que consistem em postergação do pagamento do tributo; e medidas administrativas de desburocratização, que objetivam contribuir para a desburocratização das responsabilidades tributárias. A seguir as ações realizadas em 2020 e 2021 são descritas de acordo com essa classificação nas tabelas 1, 2 e 3.
DESONERAÇÕES
As desonerações diminuem ou eliminam a carga fiscal sobre um produto ou conjunto de atividades e são apresentadas a seguir:
Tabela 1 - Medidas de Desoneração
		Medidas adotadas pelo ME/RFB
	Impacto
 (R$ milhões) 

		Resolução CAMEX nº 17 de 2020 - Desoneração temporária de Imposto de Importação II para bens listados que sejam necessários ao combate à covid-19. Atualizada pelas seguintes Resoluções CAMEX: 22/2020, 28/2020, 31/2020, 32/2020, 33/2020, 34/2020, 44/2020, 51/2020, 67/2020, 75/2020, 90/2020, 103/2020, 118/2020, 133/2020, 144/2021, 146/2021, 162/2021, 182/2021 e 188/2021.
	608,19 (2020) 
384,12 (2021) 
 (definitivo) *

		Resolução CAMEX nº 22 de 2020 - Desoneração temporária (até 30/09/20) de Imposto de Importação II para bens listados que sejam necessários ao combate à covid-19. Valor mensal da lista de produtos selecionados.
	663,73 (2020) 
431,46 (2021) 
 (definitivo) 

		Resolução CAMEX nº 28 de 2020 - Desoneração temporária (até 30/09/20) de Imposto de Importação II para bens listados que sejam necessários ao combate à covid-19. Valor mensal da lista de produtos selecionados. (Resolução de esclarecimento e retificação) .
	912,33 (2020) 
608,22 (2021) 
 (definitivo) 

		Resolução CAMEX nº 31 de 2020 - Desoneração temporária (até 30/09/20) de Imposto de Importação II para bens listados que sejam necessários ao combate à covid-19. Valor mensal da lista de produtos selecionados.
	581,63 (2020) 
397,92 (2021) 
 (definitivo) 

		Resolução CAMEX nº 32 de 2020 - Desoneração temporária (até 30/09/20) de Imposto de Importação II para bens listados que sejam necessários ao combate à covid-19. Valor mensal da lista de produtos selecionados.
	312,03 (2020
221,04 (2021) 
 (definitivo) 

		Resolução CAMEX nº 33 de 2020 - Desoneração temporária (até 30/09/20) de Imposto de Importação II para bens listados que sejam necessários ao combate à covid-19. Valor mensal da lista de produtos selecionados.
	1.523,45 (2020) 
1.132,68 (2021) 
 (definitivo) 

		Resolução CAMEX nº 44 de 2020 - Desoneração temporária (até 30/09/20) de Imposto de Importação II para bens listados que sejam necessários ao combate à covid-19. Valor mensal da lista de produtos selecionados.
	331,16 (2020) 
255,72 (2021) 
 (definitivo) 

		Portaria ME 158 e 194/20 - Reduz a zero a alíquota do RTS dos produtos listados na portaria (Até 30/09/20) .
	1.281 (definitivo) 

		Impacto somado aos Decretos 10.285/2020 e 10.302/2020. Prorrogado até 31/12/2020 - Fica reduzida a zero a alíquota do Imposto sobre Produtos Industrializados - IPI incidente sobre o termômetro digital classificado no código 9025.19.90 da Tabela de Incidência do Imposto sobre Produtos Industrializados - TIPI. (Decreto 10.352, de 17/05/2020, Presidência da República) . O Decreto 10.503/21, restabelece os valores antigos a partir de 01/01/2021.
	685 milhões
 (definitivo) 

		Decreto nº 10.305/20 - Desoneração IOF sobre as operações de crédito de pessoas física e jurídica por 3 meses. Impacto - R$ 7 Bilhões. (De 3/04/20 a 03/07/20) .
	7.051 (definitivo) 

		Instrução Normativa 43 da Secretaria de Gestão, de 08/06/2020 - Instrução Normativa dispõe sobre a dispensa, o parcelamento, a compensação e a suspensão de cobrança de multa administrativa, prevista nas Leis 8.666/1993, 10.520/2002, e 12.462/2011, no âmbito da Administração Pública federal direta, autárquica e fundacional, não inscritas em dívida ativa.
	-

		Reduz a zero as alíquotas do PIS/Cofins do sulfato de zinco nos códigos NCM 3003.9099 e 3004.9099. Decreto nº 10.318/20. Prorrogado até 31/12/2020. O Decreto 10.503/20, restabelece os valores antigos a partir de 01/01/2021.
	566
 (definitivo) 

		Decreto 10.414/2020 - Prorrogação (do Decreto 10.305/20) da desoneração do IOF sobre as operações de crédito de pessoas físicas e jurídicas, por 3 meses. Impacto - R$ 7 Bilhões. (De 03/07/20 a 20/10/20) .
	7.051
 (definitivo) 

		Decreto 10.504/2020 - Prorrogação (do Decreto 10.305/20) da desoneração do IOF sobre as operações de crédito de pessoas físicas e jurídicas, por 3 meses. Impacto - R$ 6,2 Bilhões. (De 02/10/20 a 31/12/20) .
	6.268 
 (definitivo) 

		Decreto 10.503/2020 - Prorrogação, até 31/12/20, do efeito da desoneração de bens cujo interesse esteja relacionado ao combate à pandemia da covid-19. (Decretos 10.285/20, 10.302/20, 10.318/20 e 10.352/20) IPI, Cofins, PIS/PASEP, PIS/Pasep-importação, Cofins-Importação.
	634
 (definitivo) 

		Decreto 10.572/2020 - Posterga até 31/12/2020 as alíquotas zero do IOF.
	560
 (definitivo) 

	Total das medidas adotadas em 2020
	29,028 bilhões

	Total das medidas adotadas em 2021
	3,431 bilhões

	Total (2020 + 2021 até março) 
	32,459 bilhões

	Fonte: RFB, peças 158 e 159.
	* (definitivo) : significa um valor que deveria ter sido arrecadado, mas não será arrecadado por conta das desonerações.
As medidas de desoneração de tributos foram utilizadas como forma de enfrentar a pandemia pela administração tributária desde o início da crise do coronavírus. Nos relatórios de acompanhamento anteriores, foram elencadas as medidas que surgiam de acordo com as necessidades de momento.
Percebe-se, pela Tabela 1, que as principais desonerações são em tributos devidos por empresas (IPI, PIS/Cofins, CSSL, Contribuições Previdenciárias e Simples Nacional) visando estimular a economia e dar um alívio a essas entidades em um período de queda de faturamento.
Como não é possível prever um momento preciso para o final da pandemia, as medidas foram inicialmente estipuladas com prazo de validade curto (três meses, em geral) . Porém, com o agravamento da situação e o surgimento de uma segunda onda da pandemia, as medidas foram sendo prorrogadas. Tome-se como exemplo a Resolução Camex 17 (redução temporária de Imposto de Importação) , que inicialmente foi prevista com validade até 30/9/2020; foi prorrogada para 30/10/2020, depois foi prorrogada para 31/12/2020 e depois prorrogada para 30/6/2021. E ainda não se tem a certeza de que será a data final.
Outro caso é o do IOF, que teve sua alíquota reduzida a 0% (zero por cento) pelo decreto 10.305/2020 para o período de 3/4/2020 até 3/7/2020; depois, o Decreto 10.414/20 ampliou esse prazo para 2/10/2020 e o Decreto 10.504/20 prorrogou a data para 31/12/2020. Diversos outros tributos (Cofins, PIS/Pasep, IPI) tiveram medidas de desoneração prorrogadas de maneira semelhante.
Das dezesseis medidas arroladas na Tabela 1, verifica-se que somente para uma delas (item 11 - dispensa de multa administrativa) não houve previsão de impacto definitivo (arrecadação perdida por conta da desoneração) . As demais somam 32,452 bilhões de impacto. O gráfico a seguir contribui para um melhor entendimento do impacto definitivo por tributos:
Figura 2: Desonerações por tipo de tributo (R$ bilhões) - impacto definitivo
Fonte: Relatório RFB (peças 158 e 159) . IPI: o valor de R$ 0,685 bilhões é o somatório da linha 9 da Tabela 1, que se referem aos Decretos 10.352, de 17/05/2020, 10.285/2020, 10.302/2020 e 10.503/21. II: o valor de R$ 9,644 bilhões é o somatório das linhas 1 a 7 e 8 (RTS) da Tabela 1, que se referem às Resoluções CAMEX Resoluções CAMEX: 22/2020, 28/2020, 31/2020, 32/2020, 33/2020, 34/2020, 44/2020, 51/2020, 67/2020, 75/2020, 90/2020, 103/2020, 118/2020, 133/2020, 144/2021, 146/2021, 162/2021, 182/2021 e 188/2021. IOF: o valor de R$ 20,93 bilhões é o somatório das linhas 10, 13, 14 e 16 da Tabela 1, que se referem aos Decretos 10.305/20, 10.414/2020, 10.504/2020 e 10.572/2020. PIS/PASEP, COFINS: o valor de R$ 1,2 bilhões é o somatório das linhas 12 e 15 da Tabela 1, que se referem aos Decretos 10.318/20 e 10.503/20.
Uma grande quantidade de medidas se concentrou em beneficiar a cadeia de importação de produtos diretamente relacionados ao tratamento da covid-19. Desta forma, a desoneração sobre o Imposto de Importação (II) obteve evidência totalizando em R$ 9,644 bilhões em desonerações de final de março/2020 até junho/2021 (última data de prorrogação das portarias CAMEX até o momento) .
Em volume financeiro, a desoneração do IOF demandou sacrifício fiscal na ordem de R$ 20,930 bilhões, tornando-se a medida de maior impacto dentre as desonerações. Já PIS/Pasep e Cofins tiveram uma renúncia de R$ 1,2 bilhões e o IPI de R$ 0,685 bilhões.
DIFERIMENTOS
Os diferimentos consistem em adiamentos, suspensões e prorrogações que visam sustar ou diferir o pagamento de tributos. Essas medidas adiam o recebimento de receitas previstas em negociações ou parcelamentos feitos anteriormente com o fim de dar uma folga ao fluxo financeiro das empresas durante o período da pandemia em virtude da queda na atividade econômica. Algumas medidas foram adotadas pela RFB e outras pela PGFN, ambas no âmbito do Ministério da economia, as quais são demonstradas na tabela a seguir:
Tabela 2 - Medidas de Diferimentos em 2020 e 2021
	Medidas adotadas em 2020
	Impacto

		Resolução CGSN nº 152,18/03/20, sucedida pela resolução CGSN 154/20 - Diferimento do prazo para pagamento do IRPJ, CSLL, PIS e Cofins, empresas do Simples Nacional, valor mensal reduzido: União - R$ 7,4 bi (vencimentos de abril, maio e junho/20 postergados para outubro, novembro e dezembro/20) .
	22,2 bilhões (estimativo) *

		Portaria ME 139/20 - Diferimento do pagamento das contribuições PIS/PASEP (vencimentos de abril e maio/20 postergados para agosto e outubro/20) .
	9,8 bilhões (estimativo) 

		Portaria ME 139/20 - Diferimento do pagamento da Cofins (vencimentos de abril e maio/20 postergados para agosto e outubro/20) .
	35,09 bilhões (estimativo) 

		Portaria ME 139, de 3/4/2020 - Diferimento do pagamento da Contribuição Previdenciária (vencimentos de abril e maio/20 postergados para agosto e outubro/20) .
	33,36 bilhões (estimativo) 

		Instrução Normativa - RFB 1.934, de 7/4/202020 - Postergação, por 60 dias, da entrega da DIRPF assim como do recolhimento do imposto e demais créditos tributários.  O do IRPF ajuste foi prorrogado de 30 de abril/20 para 30 de junho/20 (R$ 8,0 bilhões em abril e R$ 2,0 bilhões em maio) .
	10 bilhões (estimativo) 

		Portaria ME 201, de 12/5/2020 - Prorroga o prazo de recolhimento de parcelas referentes aos parcelamentos especiais no âmbito da RFB e PGFN. (maio para agosto; junho para outubro e julho para dezembro/20) .
	9,58 bilhões (estimativo) 

		Resolução CGSN nº 155 - Prorroga o prazo de recolhimento de parcelas referentes aos parcelamentos especiais, do Simples Nacional, no âmbito da RFB e PGFN. (maio para agosto; junho para outubro e julho para dezembro/20) ..
	1,4 bilhões (estimativo) 

		Portaria ME 245/20 - 16/06/2020 - Prorroga o prazo para o recolhimento de tributos federais, na situação que especifica, em decorrência da pandemia relacionada ao Coronavírus (Diferimento, em relação ao disposto na Portaria ME 139/20, por mais um mês das contribuições ao PIS/Pasep, Cofins e Contribuição Previdenciária Patronal) .
	23,3 bilhões (estimativo) 

		Portaria Conjunta RFB/PGFN nº 1.072 - 24/6/2020 - Suspende os pagamentos de parcelamentos celebrados com base na Lei nº 13.485, de 2017 entre a União e os Municípios e as prestações cujos vencimentos ocorrerem entre 1º de março de 2020 e 31 de dezembro de 2020.
	0,780 bilhões (estimativo) 

		Portaria PGFN 7.820, de 18/3/2020 - Cria a modalidade de regularização de débitos em condições mais favoráveis, para o período de pandemia, chamado de Transação Extraordinária.
	20,8 bilhões

		Portaria PGFN 7.821, de 18/3/2020 - Suspendeu, por 90 dias, a prática de diversos atos de cobrança, abertura de procedimentos administrativos e reconhecimento de responsabilidade, ajuizamento de novas execuções fiscais e rescisão de parcelamentos por inadimplência. Sucessivamente prorrogada até 29/12/2020.
Portaria ME 201/2020, de 12/5/2020 - Prorroga os vencimentos de parcelas de programas administrados pela PGFN de maio, junho e julho para agosto, outubro e dezembro, respectivamente.
	242,8 bilhões

		Portaria PGFN 14.402, de 16/7/2020 - Autorizou a Transação Excepcional para débitos registrados a partir de 1º de julho de 2020.
	56,8 bilhões

		Portaria PGFN 18.731, de 6/8/2020 - Autorizou a transação de débitos do Simples Nacional baseada na LC 173/2020.
	1,7 bilhão

		Portaria ME 247, de 16/7/2020 - Autorizou a transação de débitos de pequeno valor e a transação de créditos rurais.
	1,0 bilhão

		Portaria PGFN 21.562, de 1/10/2020 - Instituiu o Programa de Retomada Fiscal, consolidando diferentes ações com o objetivo de auxiliar os devedores na regularização de débitos inscritos em DAU - Dívida Ativa da União. No contexto da crise trazida pela pandemia do Coronavírus.
	-

	Total das medidas adotadas em 2020
	468,61 bilhões

	Medidas adotadas em 2021
	Impacto

		Resolução CGSN 158 - Prorroga por três meses os recolhimentos do Simples Nacional.
	27,810 bilhões (estimativo) 

		Instrução Normativa RFB 2.020, de 09 de abril de 2021 - Altera a Instrução Normativa RFB nº 2.010, de 24 de fevereiro de 2021, e as Instruções Normativas SRF nº 208, de 27 de setembro de 2002, e nº 81, de 11 de outubro de 2001, para prorrogar, excepcionalmente, prazos relativos à apresentação de declarações e ao recolhimento de créditos tributários apurados, relativamente ao exercício de 2021, ano-calendário 2020. Prorroga a entrega do IRPF para 31/05/2021.
	8,8 bilhões (estimativo) 

		Portaria PGFN 2.381, de 1/3/2021 - reabertura do Programa de Retomada Fiscal. Março a início de abril de 2021.
	5,3 bilhões

	Total das medidas adotadas em 2021
	41,91 bilhões

Fontes: RFB e PGFN (Peças 148, 156, 157 e 158) .
* (estimativo) : significa que o cálculo foi realizado sobre valores que seriam arrecadados se o seu recolhimento não houvesse sido diferido.
Os diferimentos têm um impacto estimado total de R$ 510,52 bilhões até o momento, sendo R$ 468,61 bilhões para o ano de 2020 e R$ 41,91 bilhões para 2021, até março. O resultado acumulado do período foi produzido pelas diversas medidas tomadas pelo governo como resposta à pandemia do coronavírus, segundo a RFB (peças 148, 156, 157 e 158) .
De modo diverso à desoneração, cujo valor não mais será vertido aos cofres públicos, no diferimento supõe-se que a receita que deveria ser recolhida em determinada data será recolhida no futuro. Seu impacto, portanto, é estimado, pois não se tem a real certeza de que será efetivamente recolhida na nova data acordada. Os valores, apesar de terem seus recebimentos diferidos, continuam fazendo parte dos créditos do Tesouro e poderão ser convertidos em dívida ativa caso não sejam efetivamente pagos. O impacto nesse caso é no de fluxo de caixa.
A PGFN, desde o início da pandemia, focalizou suas ações de enfrentamento da crise por intermédio de ações relativas à prorrogação de prazos de vencimento de parcelas de parcelamentos vigentes, suspensão de atos de cobrança, renegociação de dívidas e prorrogação de validade do prazo de certidões.
A Portaria PGFN 7.821, de 18/3/2020, suspendeu diversos atos relativos à cobrança da DAU - Dívida Ativa da União, como protesto extrajudicial, abertura de procedimentos administrativos de reconhecimento de responsabilidade, ajuizamento de novas execuções fiscais, rescisão de parcelamentos por inadimplência. Inicialmente a suspensão era por 90 dias, mas, por meio de sucessivas portarias, o prazo foi prorrogado até 29/12/2020.
A Portaria PGFN 21.562, de 10/10/2020, instituiu o Programa de Retomada Fiscal no âmbito da cobrança da dívida ativa da União, consistente no conjunto de medidas com o objetivo de estimular a conformidade fiscal relativa aos débitos inscritos em dívida ativa da União, permitindo a retomada da atividade produtiva após os efeitos da pandemia causada pelo coronavírus (covid-19) . Essa portaria consolidou duas outras ações de renegociação trazidas por outras portarias, como por exemplo, Transação Excepcional e Transação Extraordinária. 
O Programa Retomada Fiscal procura colocar novamente no mercado, de maneira legal, os empresários e empresas que possuam pendências tributárias e querem regularizá-las para retomar suas atividades produtivas.		 O Programa foi retomado em 2021 pela Portaria PGFN 2.381, de 1º de março de 2021.
MEDIDAS ADMINISTRATIVAS DE DESBUROCRATIZAÇÃO
As medidas classificadas como administrativas de desburocratização não têm impacto direto na arrecadação, mas simplificam processos internos com vistas a desburocratizar e facilitar a gestão do processo tributário. Na Tabela 3, observa-se que algumas medidas tomadas sob uma situação extrema poderiam ser adaptadas para continuar com vigência em uma situação normal e realmente simplificar alguns procedimentos burocráticos.
Por exemplo, as medidas dos itens 3 e 8 da tabela 3, relativas ao Pronampe, simplificam o fluxo de informações de faturamento entre a RFB e a rede bancária, facilitando os procedimentos de obtenção de crédito pelas microempresas e empresas de pequeno porte.
Tabela 3 - Medidas Administrativas de Desburocratização
	Medidas adotadas em 2020
	Órgão
	Status

		A RFB inaugurou atendimento de serviços relacionados ao Cadastro de Pessoas Físicas (CPF) pelo Telegram. O novo canal utiliza tecnologia conhecida como chatbot, que realiza o atendimento virtual e simula uma conversação por meio de chat.
	ME/
RFB

		A Lei 14.042, de 19/08/2020, instituiu o Programa Emergencial de Acesso a Crédito (Peac) , sob a supervisão do Ministério da Economia, com o objetivo de facilitar o acesso a crédito e de preservar agentes econômicos em razão dos impactos econômicos decorrentes da pandemia da covid-19, para a proteção de empregos e da renda.
	ME
	Vigente

		Lei 13.999, de 18 de maio de 2020 - Institui o Pronampe.
Portarias RFB 978/2020, 6969/2020, 1191/2020 e 4524/2020 - Dispõe sobre o fornecimento de informações para fins de análise para a concessão de créditos a microempresas e empresas de pequeno porte no âmbito do Programa Nacional de Apoio às Microempresas e Empresas de Pequeno Porte (Pronampe) , instituído pela Lei 13.999, de 18 de maio de 2020.
Existem os PL 5575/20 Senado Federal, para torná-lo permanente.
	ME/
RFB
	Expirado em 30/12/2020

		Portaria RFB 4261, de 28 de agosto de 2020 - Disciplina o atendimento presencial no âmbito da Secretaria Especial da Receita Federal do Brasil (RFB) .
	ME/
RFB
	Vigente

		Resolução 6, de 02/06/2020, Comitê de crise para supervisão e monitoramento dos impactos da covid-19 ME - Institui Grupo de Trabalho para a Consolidação das Estratégias de Governança e Gestão de Riscos do Governo federal em resposta aos impactos relacionados ao Coronavírus, no âmbito do Comitê de Crise da Covid-19. 
	Casa Civil da PR
	Vigente

		Instrução Normativa RFB 2.013, de 22 de março de 2021 - Estabelece medidas para redução dos impactos econômicos decorrentes da doença pelo Coronavírus identificado em 2019 (covid-19) com relação aos beneficiários do Regime Aduaneiro Especial de Entreposto Industrial de que tratam as Instruções Normativas RFB 1.291, de 19 de setembro de 2012, e 1612, de 26 de janeiro de 2016 - Recof e Recof-Sped.
	ME/
RFB
	Vigente

		Decreto 10.404, de 22/06/2020, Presidência da República - Altera o Decreto nº 10.277, de 16 de março de 2020, que institui o Comitê de Crise para Supervisão e Monitoramento dos Impactos da covid-19. O Comitê é órgão de articulação da ação governamental, de assessoramento ao Presidente da República sobre a consciência situacional em questões decorrentes da pandemia da Covid-19 e de deliberação sobre as prioridades, as diretrizes e os aspectos estratégicos relativos aos impactos da covid-19.
	Presidência da República
	Vigente

		Portaria Conjunta RFB/PGFN 1.178/2020, de 13/07/2020 - A Secretaria da Receita Federal do Brasil (RFB) e a Procuradoria Geral da Fazenda Nacional (PGFN) prorrogaram por mais 30 dias (até 13/08/2020) o prazo de validade das Certidões Negativas de Débitos (CND) e das Certidões Positivas com Efeitos de Negativas (CNEND) , ambas relativas à Créditos Tributários federais e à Dívida Ativa da União.
	ME/
PGFN
	Expirada

	Medidas adotadas em 2021
	Órgão
	Status

		Portaria CARF 690, de 18 de janeiro de 2021, alterada pela Portaria CARF 3249, de 18/3/2021 - Regulamenta a realização de reunião de julgamento não presencial, por videoconferência ou tecnologia similar, prevista no art. 53, §§ 1º, 2º, 4º e 5º do Anexo II do Regimento Interno do CARF, bem assim de sessão extraordinária, por meio de videoconferência, para o julgamento da representação de nulidade de que trata o art. 80 do mesmo Anexo. Altera valor para julgamento não presencial para até R$36.000.000,00.
	CARF
	Vigente

		Projeto de Lei 639/2021 - Altera a Lei nº 9.250, de 26 de dezembro de 1995, para prorrogar o prazo para a apresentação da Declaração de Ajuste Anual do Imposto sobre a Renda da Pessoa Física referente ao exercício de 2021, ano-calendário de 2020. Difere entrega do IRPF para 31/07/2021.
Vetado pela Presidência da República com o argumento de que produziria fluxo de caixa negativo. (MSC 189/21-PE) . DOU 06/05/21 PÁG 01 COL 02.
	Câmara dos Deputados
	Vetado totalmente em 5/5/21. 

		Instrução RFB 2015, de 22/03/2021 - Esta Instrução Normativa suspende, até 30 de junho de 2021, a necessidade de o interessado apresentar documento original para autenticação das cópias simples apresentadas à Secretaria Especial da Receita Federal do Brasil (RFB) , em decorrência da pandemia da doença provocada pelo coronavírus identificado em 2019 (covid-19) .
	ME/
RFB
	Vigente

		Portaria PGFN 1.696, de 11/02/2021 - Estabelece as condições para transação por adesão para tributos federais vencidos no período de março a dezembro de 2020 e não pagos em razão dos impactos econômicos decorrentes da pandemia relacionada ao coronavírus (covid-19) .
	PGFN 
	Vigente

		Portaria PGFN 2.381, de 26 de fevereiro de 2021 - Reabre, para até 31/09/2021, o prazo para adesão ao Programa de Retomada Fiscal: Transação Extraordinária, Transação Extraordinária para Débitos Rurais e Fundiários e Transação Tributária para Dívidas de Pequeno Valor.
	PGFN
	Vigente

	Fontes: Presidência da República, Câmara dos Deputados, RFB, PGFN e CARF.
Houve, por parte da administração pública tributária, a edição de medidas de caráter administrativo no âmbito do atendimento aos contribuintes, como se observa na medida constante no item 11, da RFB. Essa medida visa simplificar a apresentação de documentos ao órgão, dentro do contexto da emergência de saúde pública acarretada pelo novo coronavírus. A iniciativa busca dar maior agilidade no atendimento ao cidadão, oferecendo um serviço de excelência, sem a necessidade de interação com servidores da Receita Federal. Tal medida contribui para evitar o deslocamento das pessoas às unidades de atendimento presencial, de forma a preservar a saúde de servidores e cidadãos, minimizando aglomerações e, consequentemente, a propagação do novo coronavírus.
Esta nova regra elimina exigências estabelecidas por determinações anteriores, ficando suspensa a obrigação da apresentação do original para autenticação de cópia simples de documento para obtenção de serviços no âmbito da RFB. Assim o contribuinte é dispensado de apresentar o documento original a fim de possibilitar sua autenticação pelo servidor público ao qual for apresentada. Também fica dispensada a determinação de que os documentos apresentados deverão ser cópias autenticadas. Essas suspensões de exigências relativas ao atendimento da RFB vigorarão até 30 de junho de 2021.
No que tange ao CARF, o órgão atualizou o valor dos processos para julgamento não-presencial para R$ 36.000.000,00, o que deve aumentar o volume do trabalho realizado em teletrabalho e a produtividade (item 9) .
Salienta-se que dentre as medidas administrativas de desburocratização encontram-se verdadeiras ações de incentivo à recuperação econômica, as quais, em 2020, focaram principalmente na desburocratização e garantia de crédito, tendo como alvo as pequenas e médias empresas. São exemplos dessas ações o Programa Emergencial de Acesso a Crédito (Peac) , sob a supervisão do Ministério da Economia (item 2) , e o Programa Nacional de Apoio às Microempresas e Empresas de Pequeno Porte - Pronampe (item 4) , sob a supervisão do Banco Central do Brasil, de acordo com o Art. 8º da Lei 13.999/20.
O Peac visava facilitar o acesso ao crédito e preservar agentes econômicos em razão dos impactos econômicos decorrentes da pandemia da covid-19, para a proteção de empregos e da renda. Foi criado pela Lei 14.042, de 19/08/2020, e colocado sob a supervisão do Ministério da Economia. O programa possui duas vertentes: uma com acesso ao crédito na modalidade de garantia pelo Fundo Garantidor para Investimentos (Peac-FGI) , para empresas de pequeno e médio porte, fundações e associações cooperativas; e outra modalidade com garantia de recebíveis (Peac-Maquininhas) , voltada a microempreendedores individuais, microempresas e empresas de pequeno porte.
Já o Programa Nacional de Apoio às Microempresas e Empresas de Pequeno Porte (Pronampe) , instituído pela Lei 13.999, de 18 de maio de 2020, tem como alvo o desenvolvimento e o fortalecimento dos pequenos negócios. Pelo Pronampe os agentes financiadores podem emprestar aos empresários sob as regras do Fundo Garantidor de Operações - FGO e a linha de crédito concedida ao empreendedor no âmbito do programa, ser calculada de forma a corresponder a até 30% (trinta por cento) da receita bruta anual calculada com base no exercício de 2019, ou a até 50% (cinquenta por cento) do seu capital social, caso a empresa tenha menos de um ano de funcionamento. Essa metodologia eliminou muitas providências desnecessárias e facilitou o acesso ao crédito.
A Lei 13.999/20, em seu artigo 3º, § 2º, colocou como termo para o programa o último dia útil do ano de 2020. Por essa razão, o programa de crédito não tem financiamento previsto para 2021. O Projeto de Lei 5.575/2020, do Senado Federal, que torna que o torna permanente, foi aprovado na Câmara dos Deputados em 5/5/2021 e voltou ao Senado por conta de alterações no texto.
Por fim, destaca-se que a Câmara dos Deputados aprovou o Projeto de Lei 639/2021, que prorroga o prazo para a apresentação da Declaração de Ajuste Anual do Imposto sobre a Renda da Pessoa Física referente ao exercício de 2021, ano-calendário de 2020, para 31/7/2021. O projeto foi vetado pela Presidência da República, em 5/5/2021, sob o argumento de que tornaria o fluxo de caixa negativo.
EVOLUÇÃO DA ARRECADAÇÃO TRIBUTÁRIA FEDERAL DE 2020
A arrecadação tributária de 2020 foi afetada pela pandemia do Coronavírus, conforme relatado pelos Acórdãos anteriores (Acórdão 1195/2020-TCU-Plenário, Acórdão 1638/2020-TCU-Plenário, Acórdão 2193/2020-TCU-Plenário e Acórdão 2837/2020-TCU-Plenário, todos de relatoria do Min. Bruno Dantas) . Houve frustração de arrecadação (R$ 125,96 bilhões) e redução real da arrecadação de 2020 em relação a 2019 (R$ 49,67 bilhões) . Esses dados são analisados a seguir, juntamente com a arrecadação por tributo e por unidade da federação.
FRUSTRAÇÃO DE ARRECADAÇÃO
A previsão inicial da arrecadação administrada pela RFB em 2020 constante da LOA era de R$ 1,552 trilhão, mas o montante arrecadado foi de somente R$ 1,426 trilhão (peça 140) , ou seja, houve frustração de arrecadação de R$ 125,96 bilhões (peça 155) . A comparação entre a arrecadação administrada pela RFB em relação à previsão está apresentada na figura a seguir:
Figura 3: Receita Prevista versus Realizada
R$ em milhões
Fonte: Secretaria Especial da Receita Federal do Brasil, elaboração própria. Os dados estão corrigidos pelo IPCA - Índice de Preços ao Consumidor Amplo (peças 19, 87, 88, 95, 121, 140, 155) .
As previsões foram atualizadas pelos Decretos 10.295/20, 10.385/20 e 10.444/20. O Acórdão 2837/2020-TCU-Plenário considerou os dados de arrecadação até agosto de 2020. Em setembro de 2020, a receita realizada ainda foi menor do que a previsão inicial de receita em virtude principalmente de compensações tributárias, diferimentos de tributos e a redução a zero da alíquota do IOF sobre operações de crédito, conforme apontado pela IFI (peça 144, p. 18) . Ressalta-se que a compensação tributária foi regulamentada pela Receita Federal do Brasil por meio da Instrução Normativa RFB 1.810/2018. Diferentemente de setembro, de outubro a dezembro de 2020 a receita realizada foi maior que a receita prevista na LOA de 2020.
O risco de frustração de receitas previstas na Lei Orçamentária Anual (LOA) para 2020, constante do item 9.1, alínea c, do Acórdão 1195/2020-TCU-Plenário, dos itens 9.1.1, 9.1.2 e 9.1.3 do Acórdão 1638/2020-TCU-Plenário e do item 9.1.8 do Acórdão 2193/2020-TCU-Plenário, todos de relatoria do Ministro Bruno Dantas, se concretizou em 2020. Esse mesmo risco é considerado de alta probabilidade de ocorrência em 2021, com grande impacto na arrecadação. Conforme alertado pela IFI, há incertezas em relação à recuperação da atividade econômica em 2021 que limitam expectativas para o desempenho da arrecadação (peça 144, p. 14) .
REDUÇÃO DE ARRECADAÇÃO
Todos os meses do ano de 2020 apresentaram arrecadação real inferior aos respectivos meses de 2019, exceto o mês de janeiro, conforme gráfico a seguir (Figura 4) :
Figura 4: Arrecadação Federal 2020
R$ em milhões
Fonte: Secretaria Especial da Receita Federal do Brasil, elaboração própria. Os dados de 2019 estão corrigidos pelo IPCA - Índice de Preços ao Consumidor Amplo.
O total da arrecadação federal total de janeiro a dezembro de 2020 teve queda expressiva, representando a menor em 10 anos (peça 143) . O valor arrecadado totalizou R$ 1.479,390 bilhões, representando queda pelo IPCA de 6,91% em comparação ao ano de 2019 (peça 140, p. 4) .
As medidas descritas no tópico "Medidas de resposta à crise no brasil em 2020 e 2021" contribuíram para o impacto na arrecadação, tendo em vista que as medidas de desonerações impactam diretamente a diminuição da arrecadação, bem como as medidas de adiamento, suspensões e prorrogações, que embora sejam medidas temporárias, prorrogam o pagamento pelo contribuinte e, consequentemente, o recebimento e aumento da arrecadação federal, comprometendo o fluxo de caixa.
ARRECADAÇÃO POR TRIBUTO FEDERAL
Comparando-se a arrecadação de 2020 com o mesmo período de 2019, é possível verificar redução real da arrecadação dos diferentes tipos de tributos:
Figura 5: Arrecadação por tipo de tributo em 2020
R$ em milhões
Fonte: Secretaria Especial da Receita Federal do Brasil, elaboração própria. Os dados de 2019 estão corrigidos pelo IPCA - Índice de Preços ao Consumidor Amplo. Cofins: Contribuição para o Financiamento da Seguridade Social. CSLL: Contribuição Social sobre o Lucro Líquido. PIS/Pasep: Programa de Integração Social e o Programa de Formação do Patrimônio do Servidor Público. IPI: Imposto sobre Produtos Industrializados. IOF: Imposto sobre Operações Financeiras. PSS: Contribuição do Plano de Seguridade Servidor.
A arrecadação dos impostos sobre a renda de pessoas físicas e jurídicas (IR) é a mais representativa e que também reduziu em 2020 na comparação com 2019. Considerando também o imposto sobre produtos industrializados (IPI) , os dois tributos têm impacto ainda no Fundo de Participação dos Estados (FPE) , no Fundo de Participação dos Municípios (FPM) e, consequentemente, no Fundo de Manutenção e Desenvolvimento da Educação Básica (Fundeb) . Portanto, a redução de tributos federais reduz diretamente os recursos disponíveis para os estados e municípios e é tratado no tópico "Riscos Identificados".
Apenas a arrecadação do Imposto de Importação (II) e da Contribuição do Plano de Seguridade do Servidor (PSS) não reduziram na comparação entre 2020 e 2019, enquanto todos os demais tributos apresentaram redução real em virtude da pandemia.
ARRECADAÇÃO POR UNIDADE DA FEDERAÇÃO
De acordo com os dados da RFB, a arrecadação federal das receitas administradas pela RFB (que é menor que a arrecadação federal total) teve decréscimo real (IPCA) de 6,54% em 2020 se comparado com 2019 (peça 140, p. 4) , ratificando as informações apresentadas nos relatórios anteriores (Acórdão 1195/2020-TCU-Plenário, Acórdão 1638/2020-TCU-Plenário e Acórdão 2193/2020-TCU-Plenário, todos de relatoria do Ministro Bruno Dantas) . A RFB apresenta essa arrecadação também por unidade da federação:
Figura 6: Arrecadação Tributária Federal por Unidade da Federação em 2020
R$ em bilhões
	Fonte: Secretaria Especial da Receita Federal do Brasil, elaboração própria.
A participação dos Estados de São Paulo e do Rio de Janeiro na arrecadação federal são representativas, porém, todas as unidades da federação apresentaram queda entre janeiro e dezembro de 2020. Os estados do Rio de Janeiro (-40%) e do Piauí (-23%) tiveram as maiores quedas de arrecadação no mês de dezembro, seguidos pelo Maranhão (-16%) e por Minas Gerais (-15%) :
Figura 7: Variação de Arrecadação Bruta em 2020 por Unidade da Federação
	Fonte: Secretaria Especial da Receita Federal do Brasil, elaboração própria.
Embora a variação entre janeiro e dezembro seja justificada pela sazonalidade entre os referidos meses, o cenário representa risco para as contas públicas federais (descrito no tópico Riscos Identificados) , pois além de a arrecadação federal ter diminuído em 2020, o mesmo ocorreu com a arrecadação estadual. Os Estados, no entanto, contam com auxílio decorrente da Lei Complementar 173, de 27 de maio de 2020, que criou o Programa Federativo de Enfrentamento ao Coronavírus SARS-CoV-2 (covid-19) .
Para socorrer os estados, a LC 173/2020 e a MP 938/2020 criaram um repasse de recursos de suporte que procurava recompor as perdas de arrecadação havidas com IPVA e ICMS acrescidos de um valor estabelecido na lei. O montante desse repasse foi chamado de Suficiência do Suporte e procurava atingir 100% das perdas tidas pelo Estado, por conta da pandemia do coronavírus. O Painel das Medidas de Suporte aos Entes Federais, lançado pelo Ministério da Economia (https://monitora-suporte-federativo.herokuapp.com) , mostra um desequilíbrio na suficiência do suporte aos entes, pois vários estados estão recebendo mais que 120% da suficiência calculada (AC, AL, AM, AP, MA, MS, MT, PA, RO, RR, SE e TO) , com destaque para os estados do Amapá e de Roraima, com aproximadamente 175% e 164% de suficiência, respectivamente. O programa de repasses vigorou durante o ano de 2020 (LC 173/2020, Art. 1º) .
Figura 8: Índices de Suficiência - por Estados (Linha Horizontal em 100%) 
	Fonte: Peça 145.
O desequilíbrio está demonstrado porque, de acordo com os dados do próprio Ministério da Economia, a perda de arrecadação pelos estados não foi uniforme e nem generalizada, ratificando os itens 9.1.6 do Acórdão 2193/2020-TCU-Plenário e 9.1.6 do Acórdão 2837/2020-TCU-Plenário. De acordo com o Painel, os estados de Alagoas, Amazonas, Bahia, Distrito Federal, Espírito Santo, Goiás, Maranhão, Mato Grosso do Sul, Mato Grosso, Pará, Pernambuco, Rio de Janeiro, Rondônia, Rio Grande do Sul, São Paulo e Tocantins tiveram perda de arrecadação negativa (ou seja, ganho de arrecadação) , o que não justificaria a priori o recebimento de suporte para essa finalidade.
Figura 9: Perda de Arrecadação x Suporte Recebido - por Estados
R$ em bilhões
	Fonte: Peça 145.
Portanto, o legislador não considerou que alguns estados poderiam não ter perda de arrecadação e não necessitariam de suporte, o que representa um desequilíbrio na suficiência do suporte aos entes.
EVOLUÇÃO DA ARRECADAÇÃO TRIBUTÁRIA FEDERAL DE 2021
Conforme relatado no tópico "Limitação do Trabalho", não foi possível comparar os três primeiros meses de 2021 com os números da LOA, pois a previsão mensal de arrecadação é disponibilizada somente com a publicação do decreto de programação orçamentária e financeira, que ainda não foi publicado para o exercício de 2021.
AUMENTO DE ARRECADAÇÃO
Foi possível analisar a arrecadação total realizada de 2021 em relação a 2020, a qual é fornecida pela RFB. A arrecadação dos três primeiros meses de 2021 alcançou R$ 445,9 bilhões, representando um acréscimo que, corrigido pelo IPCA, é de 5,64%, enquanto somente o mês de março atingiu R$ 137,93 bilhões, registrando acréscimo real (IPCA) de 18,49% em relação a março de 2020 (peça 146, p. 4) .
Os meses de janeiro, fevereiro e março de 2021 apresentaram resultados diferentes de 2020, pois não houve queda real. A arrecadação federal em si foi surpreendente no início de 2021, com aumento real em relação aos anos anteriores, sendo o melhor desempenho arrecadatório de março e do trimestre desde 2000 (peça 146) :
Figura 10: Arrecadação Federal 2021
R$ em milhões
Fonte: Secretaria Especial da Receita Federal do Brasil, elaboração própria. Os dados de 2020 estão corrigidos pelo IPCA - Índice de Preços ao Consumidor Amplo.
Em virtude de o início de 2021 ser atípico, sem LOA aprovada, algumas análises não foram viáveis. Com as informações disponíveis, percebe-se que o primeiro trimestre de 2021 foi relevante e excepcional na arrecadação federal, embora o mês de janeiro tenha sido de decréscimo real (IPCA) de 1,5% em relação a janeiro de 2020 (peça 147, p. 4) .
Por fim, a comparação com 2020 deve ser analisada com cautela por ter sido um ano já impactado pela pandemia, sendo necessário analisar lapso temporal maior para mitigar os riscos de interpretar dados erroneamente.
Arrecadação por Tributo Federal
Comparando-se a arrecadação do primeiro trimestre de 2021 com o mesmo período de 2020, é possível verificar aumento real da arrecadação da maioria dos tributos, exceto Impostos sobre Operações Financeiras (IOF) , Receitas administradas por outros órgãos e Receita Previdenciária:
Figura 11: Arrecadação por tipo de tributo de janeiro a março de 2021
R$ em milhões
Fonte: Secretaria Especial da Receita Federal do Brasil, elaboração própria. Os dados de 2020 estão corrigidos pelo IPCA - Índice de Preços ao Consumidor Amplo. Cofins: Contribuição para o Financiamento da Seguridade Social. CSLL: Contribuição Social sobre o Lucro Líquido. PIS/Pasep: Programa de Integração Social e o Programa de Formação do Patrimônio do Servidor Público. IPI: Imposto sobre Produtos Industrializados. IOF: Imposto sobre Operações Financeiras. PSS: Contribuição do Plano de Seguridade Servidor.
A arrecadação dos impostos sobre a renda de pessoas físicas e jurídicas (IR) e sobre produtos industrializados (IPI) aumentou significativamente em 2021 na comparação com 2020. Ressalta-se a importância desses tributos para o FPE e FPM, sendo que o aumento de tributos federais aumenta diretamente os recursos disponíveis para os estados e municípios. Por fim, a arrecadação de CIDE Combustíveis teve redução real de 62,04% em 2021, embora não tenha sido apresentado na Figura 11 em função de sua reduzida materialidade.
ARRECADAÇÃO POR UNIDADE DA FEDERAÇÃO
De acordo com os dados da RFB, a arrecadação federal teve queda real desde janeiro de 2020 se comparado com 2019, conforme apresentado nos relatórios anteriores (Acórdão 1195/2020-TCU-Plenário, Acórdão 1638/2020-TCU-Plenário e Acórdão 2193/2020-TCU-Plenário, todos de relatoria do Ministro Bruno Dantas) . Porém, o primeiro trimestre de 2021 foi de aumento real da arrecadação, conforme apresentado no tópico "Evolução da arrecadação tributária federal de 2021 - Aumento de Arrecadação". Quanto à arrecadação por unidade da federação, não houve mudanças significativas na representatividade de cada estado, porém, houve queda de janeiro a fevereiro e aumento de fevereiro a março, representados a seguir:
Figura 12: Arrecadação Tributária Federal por Unidade da Federação em 2021
R$ em bilhões
	Fonte: Secretaria Especial da Receita Federal do Brasil, elaboração própria.
Analisando-se somente o mês de março de 2021, a arrecadação total das Receitas Federais atingiu o valor de R$ 137,932 bilhões, registrando acréscimo real (descontada a inflação - calculada pelo IPCA) de 18,49% em relação a março de 2020 (peça 146, p. 4) . Portanto, o cenário de risco para as contas públicas federais apresentado nos relatórios anteriores permanece em função da pandemia, mas a economia e a arrecadação federal apresentam sinais de recuperação.
RISCOS IDENTIFICADOS
INCERTEZAS DE RECUPERAÇÃO DA ARRECADAÇÃO
As divergências nos impactos divulgados entre a administração tributária e por entidades que avaliam as medidas adotadas pela União permanecem. Conforme relatório da IFI referente ao ano de 2020 (peça 144) , o efeito maior das desonerações e redução de alíquotas sobre impostos ocorreu entre os meses de abril e junho. A Instituição alerta que as incertezas em relação à recuperação da atividade, em 2021 limitam expectativas para o desempenho da arrecadação (peça 144, p. 14) . Portanto, considerou que a recomposição das bases tributáveis não será imediata, tendo-se em vista:
 (i) as incertezas presentes no ambiente econômico, oriundas, principalmente, do lento avanço da imunização da população brasileira, e 
 (ii) a possibilidade de uma eventual terceira onda de contaminação pelo vírus causar a necessidade de novas medidas de isolamento social, o que traria impactos sobre a economia
A empresa do ramo financeiro e de máquinas de pagamento por cartões Cielo tem um índice que em suas palavras "Indica o crescimento da receita nominal de vendas no varejo ampliado do período, comparando com o mesmo período do ano anterior. Reflete o que o varejista de fato observa nas suas vendas" (https://blog.cielo.com.br/imprensa/icva/) . O índice chama-se ICVA - Índice Cielo do Varejo Ampliado (ICVA) . O relatório do ICVA para o período de março/2020 a março/2021 apresenta os seguintes dados:
Figura 13: Crescimento da Receita de Vendas sem ajuste de calendário
	Fonte: Relatório ICVA - Cielo - Março de 2021 (peça 153) .
Segundo a empresa, as vendas do 1º trimestre registraram na verdade queda, embora a queda seja menor do que nos meses anteriores, como se vê na figura 13, em que todos os crescimentos são negativos (peça 153, p. 5) .
Por fim, a RFB demonstra por meio de seus relatórios que a arrecadação do primeiro trimestre foi excepcional, sendo que houve recolhimentos atípicos de, aproximadamente, R$ 4 bilhões, por algumas empresas de diversos setores econômicos, combinados com elevação de 15,61% na taxa média de câmbio, de 24,72% na alíquota média efetiva do Imposto de Importação e de 36,37% na alíquota média efetiva do IPI-Vinculado, combinada com a redução de 5,16% no valor em dólar (volume) das importações (peça 146, p. 5) .
Portanto, as informações das diversas entidades, sejam elas governamentais ou não, são divergentes quanto às previsões e aos motivos de aumento ou diminuição da arrecadação de receita federal. Logo, não é possível afirmar que a economia e a arrecadação estão livres de riscos e retornarão em breve aos níveis pré-crise.
FRUSTRAÇÃO DE RECEITAS ORIGINALMENTE PREVISTAS NA LOA
Conforme apresentado no tópico "Evolução da Arrecadação Tributária Federal", houve frustração de receitas com base na previsão da LOA no total de R$ 125,96 bilhões (peça 155) , bem como redução real da arrecadação em comparação a 2019, no período de janeiro a julho, de 15,16%. Esse risco foi apresentado inicialmente no item 9.1.2 do Acórdão 1638/2020-TCU-Plenário, de relatoria do Ministro Bruno Dantas. Com as informações atualizadas pelo presente relatório, percebe-se que esse risco permanece e é considerado de probabilidade e impacto altos.
Comparando-se o período de janeiro a julho de 2020 com o equivalente período de 2019, a arrecadação conjunta do Cofins e do PIS/Pasep nesse último período, que foi de R$ 136,467 bilhões, representa uma queda real de 28,75% (peça 121, p. 5) . Os principais motivos foram o crescimento de 44% nas compensações tributárias e o decréscimo real de 5,30% no volume de vendas (índice PMC-IBGE) e de 6,80% no volume de serviços (índice PMS-IBGE) .
A Receita Previdenciária (Regime Geral) decresceu, em termos reais, 18,01%, com arrecadação de 202,799 bilhões no período de janeiro a julho de 2020. Os principais motivos para o decréscimo foram "os diferimentos dos prazos para pagamento do Simples Nacional, da Contribuição Previdenciária Patronal e dos parcelamentos especiais, que totalizaram, no período acumulado, aproximadamente, 35,5 bilhões e pelo crescimento das compensações tributárias com débitos de receita previdenciária" (peça 121, p. 5-6) .
Ações fiscais temporárias tornarem-se de caráter continuado no período pós-pandemia
O impacto das medidas fiscais para combate à pandemia da covid -19 sobre as finanças públicas já é significativo e não depende apenas da duração da pandemia, mas também de quão rápida será a recuperação econômica pós-pandemia. No contexto do setor público, o aumento do déficit é influenciado também pela concessão de auxílio emergencial em escala extraordinária.
Conforme apontado no relatório "Análise da Arrecadação das Receitas Federais" da RFB para o ano de 2020 (peça 140) , as medidas adotadas para o enfrentamento da crise causada pela pandemia da covid-19 contribuíram fortemente para o declínio da arrecadação dos principais segmentos econômicos. O Acórdão 1195/2020-TCU-Plenário, de relatoria do Ministro Bruno Dantas, considerou que essa queda deve ser acompanhada de perto e a efetividade dos instrumentos do governo federal deverá ser avaliada com muita precisão pelo TCU, pois as medidas tomadas, são de cunho excepcional e permitirão algumas ações com riscos maiores do que o normalmente observado.
À medida que a dispersão da pandemia ocorra nos países e, em consequência, se finalizem as ações de isolamento social, a aplicação de um estímulo fiscal coordenado, com objetivos e metas factíveis, será fundamental como uma ferramenta eficaz para impulsionar a recuperação econômica. De acordo com o Relatório do Fundo Monetário Internacional referente ao mês de abril/2020, há o risco de que medidas excepcionais adotadas durante a crise, com efeitos temporários, sejam revertidas em medidas de caráter permanente (médio e longo prazo) , onerando os cofres públicos com a repercussão de despesas e frustração de receitas por tempo maior do que o necessário (peça 44) .
Nessa mesma linha, o Relatório de Acompanhamento Fiscal 40 da IFI alterou o cenário de projeções de receitas "contando que o governo instituirá um novo Refis passada a fase mais aguda da pandemia". Em razão da lenta retomada da atividade econômica a partir do segundo semestre deste ano, e considerando a possibilidade concreta de que as empresas venham a ter dificuldades em recolher diversos tributos quando a fase mais aguda da pandemia passar, a IFI passou a considerar a premissa de que o governo federal instituirá um novo programa de parcelamento de débitos tributários (Refis) em algum momento no segundo semestre de 2020 (peça 37) .
O refinanciamento das dívidas tributárias de devedores do fisco é procedimento comum no Brasil. Por exemplo, a Lei 8.212/1991, que promoveu refinanciamento do pagamento de tributos de devedores têm repercussões até os dias atuais. Outro exemplo a ser reportado é a Lei 12.996/2014, que autorizou o parcelamento de dívidas de devedores de juros, multas e tributos inadimplidos até 31/12/2013, a qual continua em vigor até os dias atuais.
De fato, de acordo com o Estudo sobre Impactos dos Parcelamentos Especiais, atualizado pela Receita Federal em 29/12/2017, desde o ano 2000 foram criados mais de 40 programas de parcelamentos especiais, fora as reaberturas e prorrogações dos programas anteriormente instituídos, ao custo de mais de R$ 176 bilhões em renúncias tributárias (peça 58) . Ademais, há projetos legislativos que visam a criação de refinanciamento de tributos em função da crise, podendo frustrar o ingresso desses recursos no exercício corrente, como o Projeto de Lei 2.169/2020 (peça 47) , que cria plano de recuperação fiscal para empresas em situações de calamidade pública, e o Projeto de Lei 2.735/2020 (peça 48) , que institui o Programa Extraordinário de Regularização Tributária da RFB e da PGFN.
Por meio de sua Portaria PGFN 14.402, de 16 de junho de 2020 (peça 71) , a PGFN estabeleceu as "condições para transação excepcional na cobrança da dívida ativa da União, em função dos efeitos da pandemia causada pelo Coronavírus na perspectiva de recebimento de créditos inscritos". Essa norma visa repactuar créditos da União já inscritos em Dívida Ativa da União (DAU) , o que pode ser feito tanto por pessoas físicas quanto jurídicas. Os cálculos serão feitos em função do grau de recuperabilidade econômica do crédito, do comprometimento da renda da pessoa física e do impacto na geração de resultados da pessoa jurídica, causados pela pandemia.
Não se trata de refinanciamento de dívidas ao estilo Refis, mas de repactuação de créditos já anteriormente negociados. Isso certamente trará queda no ingresso de recursos provenientes dessa fonte arrecadadora. O quantum dessa frustação arrecadatória só poderá ser devidamente avaliado após os primeiros resultados advindos das adesões ao programa, que puderam ser realizados de 1/7 a 29/12/2020, no portal "Regularize" (https://www.regularize.pgfn.gov.br) . Os resultados foram apresentados pela PGFN (peças 156 e 157) e estão sintetizados na Tabela 2.
A IFI, em seu relatório de acompanhamento fiscal referente ao mês de junho (peça 70, p. 18) , apresentou também percepção, no mesmo sentido, sobre a projeção de cenários econômicos com advento de medidas a serem adotadas no âmbito da recuperação dos tributos postergados. Afirmou que "Foi mantida a premissa de que os diferimentos regressarão aos cofres da União entre 2021 e 2025, nos três cenários de projeção considerados podendo, ainda, se estender por prazo maior".
As premissas utilizadas pela Instituição assumem que os tributos diferidos serão pagos no formato de um novo Refis em razão das dificuldades de caixa que as empresas deverão enfrentar no período posterior ao da fase mais aguda da pandemia. Há ainda o risco de os diferimentos serem estendidos por mais tempo, corroborando com a opinião da equipe, e de as medidas serem transbordadas para 2021 (peça 91, p. 36) .
Portanto, o risco de ações fiscais temporárias tornarem-se de caráter continuado no período pós-pandemia é de probabilidade e impacto altos, pois já constava do relatório do mês de maio/2020 e foi reforçado com as evidências do presente relatório, permanecendo o risco descrito pelo item 9.1.4 do Acórdão 1638/2020-TCU-Plenário, de relatoria do Ministro Bruno Dantas.
REDUÇÃO DE REPASSE AOS ESTADOS E MUNICÍPIOS
As transferências constitucionais são baseadas na arrecadação federal, principalmente do Imposto sobre a Renda (IR) e do Imposto sobre Produtos Industrializados (IPI) . As principais transferências são o Fundo de Participação dos Estados (FPE) e o Fundo de Participação dos Municípios (FPM) , os quais tiveram redução significativa.
Os repasses dessas transferências foram equilibrados com medidas estabelecidas pela LC 173/20. Ainda a Medida Provisória 938/2020 foi convertida na Lei 14.041/2020, a qual estabeleceu apoio financeiro pela União aos Estados, ao Distrito Federal e aos Municípios com o objetivo de mitigar as dificuldades financeiras decorrentes da pandemia do Coronavírus. 
As referidas leis não foram citadas no presente relatório como medida de desoneração, diferimento ou administrativa de desburocratização porque elas não representam medidas adotadas pela administração tributária federal, mas sim apoio financeiro por parte da União em socorro dos estados e municípios.
Na figura 14, percebe-se a queda sofrida pelos estados e municípios no volume das transferências recebidas do FPE e do FPM entre 2019 e 2020:
Figura 14: FPE acumulada 2019 e 2020 (ajustado pelo IPCA) 
R$ em bilhões
Fonte: STN - https://tesourotransparente.gov.br - Elaboração própria.
A figura 15 apresenta a variação (surpreendentemente positiva) sofrida pelos municípios no volume das transferências recebidas do FPM de janeiro a março de 2020 comparado a janeiro a março de 2021:
Figura 15: FPM (ajustado pelo IPCA) 
R$ em bilhões
	Fonte: STN - https://tesourotransparente.gov.br - Elaboração própria.
É possível verificar o aumento de FPM de 2020 para 2021, em função do aumento da arrecadação apresentado no tópico "Evolução da Arrecadação Tributária Federal de 2021". . Embora haja sinais de recuperação da economia e da arrecadação federal em 2021 (peça 146) , não é possível prever se essa retomada é permanente e que houve retorno à normalidade em função das incertezas quanto ao controle da pandemia. Portanto, as oscilações nessa fonte de receita devem continuar ocorrendo, assim como na arrecadação federal.
Outro ponto que poderá afetar a distribuição do FPM é a realização do Censo Demográfico de 2020, que por força da pandemia não foi executado, foi adiado para 2022. A LOA de 2021 não tem previsão orçamentária para a realização do Censo, de acordo com comunicado do IBGE de 23/4/2021 (peça 154) . Essa indisponibilidade orçamentária está sendo analisada no âmbito de representação apresentada pelo Ministério Público junto ao TCU (TC Processo 012.023/2021-3, de relatoria do Min. Jorge Oliveira) . O atraso do Censo, que normalmente é realizado a cada dez anos, pode gerar distorções em parâmetros utilizados para elaboração de políticas públicas.
CONCLUSÃO
O Plano Especial de Acompanhamento das Ações de Combate à covid-19 aprovado pelo Tribunal apresenta, como um dos objetivos, a promoção da transparência às ações governamentais adotadas no combate à emergência de saúde pública causada pelo Coronavírus, que devem impactar diretamente a população.
O presente relatório identificou três classes de medidas de resposta à crise no Brasil: as desonerações, os diferimentos e as medidas administrativas de desburocratização. As desonerações de impostos, com impacto de R$ 29,028 bilhões em 2020 e R$ 3,431 bilhões em 2021, se referem a desobrigação ou exoneração de determinado tributo. Os diferimentos de tributos, com impacto de R$ 468,61 bilhões em 2020 e R$ 41,91 bilhões em 2021, se referem à postergação do pagamento do tributo. Por fim, as medidas administrativas de desburocratização contribuem para a desburocratização das responsabilidades tributárias e foram intensificadas em 2020 e 2021.
Os riscos identificados foram quatro: incertezas de recuperação da arrecadação, frustração de receitas originalmente previstas na LOA	, ações fiscais temporárias se tornarem de caráter continuado no período pós-pandemia e redução de repasse aos estados e municípios.
O risco de incertezas na recuperação de arrecadação permanece, segundo a IFI (peça 144) , muito embora a arrecadação do primeiro trimestre 2021, tenha apresentado o melhor desempenho desde o ano 2000, segundo avaliação do Cetad, da RFB, em seu relatório de março/2021 (peça 146, p. 4) .
Quanto ao risco frustração de receitas originalmente previstas na LOA, no ano de 2020 houve frustação de R$ 125,96 bilhões (peça 155) . Para o ano de 2021 ainda não é possível uma avaliação, pois a Lei 14.144/21 foi sancionada apenas em 22/4/2021 e o decreto de programação orçamentária e financeira do Poder Executivo após a publicação da LOA ainda não foi promulgado (10/5/2021) .
O risco de ações fiscais temporárias se tornarem de caráter continuado no período pós-pandemia é real. Exemplo disso é o Pronampe, criado pela Lei 13.999/2020, com validade até o último dia útil de 2020. Há ainda um projeto de lei para torná-lo permanente (PL 5575/2020) , já aprovado na Câmara dos Deputados e aguardando apreciação pelo Senado Federal.
O risco de redução de repasse aos estados e municípios continua existindo. Segundo o relatório Resultado do Tesouro Nacional de janeiro/2021 (peça 151, pp. 5 e 8) , os repasses de FPE e FPM tiveram queda em dezembro/2020. O mesmo relatório para o mês de janeiro de 2021 (peça 152, p.7) aponta um aumento no repasse, comparando janeiro de 2010 com janeiro de 2021, por conta de elevação conjunta na arrecadação dos tributos IR e IPI. Embora o relatório da RFB tenha apontado o primeiro trimestre de 2021 como o melhor desde 2000 (peça 146, p. 4) , não se pode ter certeza de sua sustentabilidade, pois a pandemia ainda não foi controlada e seus efeitos se fazem perceber na economia.
PROPOSTA DE ENCAMINHAMENTO
Ante o exposto, submete-se o presente relatório à consideração superior, para posterior encaminhamento ao gabinete do Exmo. Sr. Ministro-Relator Bruno Dantas, com as seguintes propostas:
 informar ao Ministério da Economia; à Comissão Mista Especial do Congresso Nacional de acompanhamento das medidas relacionadas ao Coronavírus (CN-Covid-19) ; ao Centro de Coordenação de Operações do Comitê de Crise para Supervisão e Monitoramento dos Impactos da Covid-19 (CCOP) da Casa Civil e ao Gabinete Integrado de Acompanhamento à Epidemia do Coronavírus-19 (GIAC-Covid-19) da Procuradoria-Geral da República que:
 com o atraso da publicação da LOA para 2021, a análise com base na previsão de arrecadação mensal ficou prejudicada, pois a Lei 14.144 foi publicada somente em 22/4/21 e nenhum decreto de programação orçamentária e financeira com o cronograma de execução mensal foi publicado posteriormente;
 a frustração da arrecadação administrada pela RFB em 2020 totalizou R$ 125,96 bilhões em relação à previsão inicial da Lei Orçamentária Anual para 2020;
 a arrecadação total das receitas federais em 2020 totalizou R$ 1,479 trilhão, representando decréscimo real de 6,91% em relação a 2019;
 a arrecadação do período de janeiro a março de 2021 totalizou R$ 445,9 bilhões, representando acréscimo real de 5,64% em relação a 2019;
 a administração tributária avançou em medidas de enfrentamento à pandemia do Coronavírus no período de abril a setembro de 2020 nos grupos de desonerações, com impacto estimado de R$ 35 bilhões, diferimentos, com impacto estimado de R$ 130,36 bilhões, e medidas administrativas de desburocratização, sem impacto estimado;
 as medidas administrativas de desburocratização mostraram-se promissoras e foram intensificadas pelo Ministério da Economia, ratificando o item 9.1.5 dos Acórdão 2193/2020-TCU-Plenário, 2193/2020 - TCU - Plenário e 2837/2020 - TCU - Plenário, de relatoria do Ministro Bruno Dantas;
a PGFN tomou diversas medidas para renegociar os débitos em condições mais favoráveis aos devedores da Dívida Ativa da União, com movimentação estimada em R$ 323,1 bilhões;
 o suporte oferecido pela Lei Complementar 173/2020 atingiu o objetivo de recompor as perdas de arrecadação pelos entes federais, mas houve desequilíbrio na suficiência dos estados, ratificando o item 9.1.6 do Acórdão 2193/2020-TCU-Plenário e o item 9.1.6 do Acórdão 2837/2020-TCU-Plenário, de relatoria do Ministro Bruno Dantas;
 o risco de incertezas de recuperação da arrecadação é presente em 2021, mesmo diante de sinais de aumento de arrecadação no primeiro semestre de 2021, não sendo possível afirmar que a economia e a arrecadação estão livres de riscos e retornarão em breve aos níveis pré-crise, principalmente em virtude da possibilidade de uma eventual terceira onda de contaminação pelo vírus;
 o risco de frustração de receitas originalmente previstas na LOA para o exercício de 2021 permanece e é considerado de probabilidade e impacto altos; ratificando o item 9.1, alínea c, do Acórdão 1195/2020-TCU-Plenário, os itens 9.1.1, 9.1.2 e 9.1.3 do Acórdão 1638/2020-TCU-Plenário e o item 9.1.8 dos Acórdão 2193/2020-TCU-Plenário e 2837/2020 - TCU - Plenário, todos de relatoria do Ministro Bruno Dantas;
 o risco de ações fiscais temporárias tornarem-se de caráter continuado no período pós-pandemia é de probabilidade e impacto altos, ratificando o item 9.1, alínea b, do Acórdão 1195/2020-TCU-Plenário, o item 9.1.4 do Acórdão 1638/2020-TCU-Plenário e o item 9.1.9 dos Acórdão 2193/2020-TCU-Plenário e 2837/2020 - TCU - Plenário, todos de relatoria do Ministro Bruno Dantas;
 o volume dos repasses de FPE e FPM dependem diretamente da arrecadação de impostos, cujo montante é derivado do nível de atividade econômica, havendo alta probabilidade de que a oscilação ainda se prolongue, ante a indefinição quanto ao termo final das medidas restritivas de enfrentamento da pandemia, ratificando o item 9.1, alínea b, do Acórdão 2837/2020-TCU-Plenário; e
 a falta de previsão orçamentária para o Censo Demográfico poderá gerar distorções em parâmetros utilizados para elaboração de políticas públicas.
 encaminhar o inteiro teor do acórdão que vier a ser proferido, incluindo relatório e voto, para: i) o Senado Federal; ii) a Câmara dos Deputados; iii) a Casa Civil; iv) o Ministério da Economia, e v) Procuradoria-Geral da República; e
 restituir aos autos à SecexTributária para continuar o acompanhamento das medidas adotadas pela administração tributária federal no enfrentamento à pandemia da covid-19."
É o relatório.

não há

Não atuou.

ACOMPANHAMENTO DA ELABORAÇÃO E IMPLEMENTAÇÃO DAS MEDIDAS ADUANEIRAS E TRIBUTÁRIAS EM RESPOSTA À CRISE DO CORONAVÍRUS. QUINTO RELATÓRIO. CONSOLIDADO DO EXERCÍCIO DE 2020 E JANEIRO A MARÇO DE 2021. SECRETARIA ESPECIAL DA RECEITA FEDERAL DO BRASIL. PROCURADORIA-GERAL DA FAZENDA NACIONAL. ENCAMINHAMENTO DO RELATÓRIO AOS ÓRGÃOS INTERESSADOS. CIÊNCIA. CONTINUIDADE DO ACOMPANHAMENTO.

Secretaria de Controle Externo da Gestão Tributária e Supervisão de Contas (SecexTributária).

Trata-se da quinta etapa de acompanhamento das medidas aduaneiras e tributárias adotadas pela Secretaria Especial da Receita Federal do Brasil (RFB) , Procuradoria-Geral da Fazenda Nacional (PGFN) e Conselho Administrativo de Recursos Fiscais (CARF) em resposta à crise do Coronavírus, abrangendo o consolidado do exercício de 2020 e o período de janeiro a março de 2021.
2.	O objetivo deste trabalho, produzido no âmbito do Plano Especial de Acompanhamento das Ações de Combate à Covid-19 do TCU, é promover transparência e fornecer informações fidedignas aos agentes e tomadores de decisão quanto ao andamento e resultados das medidas adotadas para enfrentamento da crise da covid-19, especialmente quanto ao impacto na arrecadação das ações governamentais adotadas no combate à emergência de saúde pública causada pelo Coronavírus.
3.	Acolho, em essência, a análise empreendida e a proposta de encaminhamento sugerida pela SecexTributária, com ajustes de forma e sem prejuízo de fazer alguns destaques. 
4.	O relatório ora em apreciação demonstra que os riscos identificados ao longo dos acompanhamentos realizados pelo Tribunal em grande parte se confirmaram.
5.	A arrecadação federal total alcançou R$ 1,43 trilhão em 2020, representando decréscimo real de 6,91% em relação ao mesmo período em 2019. A frustração da arrecadação administrada pela Receita Federal do Brasil, no período de janeiro a dezembro de 2020, foi no montante da ordem de R$ 126 bilhões em relação à previsão inicial da Lei Orçamentária Anual para aquele ano, R$ 1,55 trilhão. 
6.	No panorama geral do resultado do Governo Central, o Tesouro Nacional divulgou déficit primário de R$ 743,1 bilhões em 2020, contra déficit de R$ 95,1 bilhões em 2019, explicado principalmente pela redução significativa na arrecadação (peça 151, p. 6) .
7.	Em dezembro de 2020 e primeiro trimestre de 2021, notou-se uma tendência de melhoria. A arrecadação total das receitas federais, somente em dezembro de 2020, foi R$ 159,1 bilhões, representando acréscimo real de 3,18% em relação a 2019. Nos meses de janeiro a março de 2021, a arrecadação total das receitas federais totalizou R$ 445,9 bilhões, representando aumento real de 5,64% em relação ao mesmo período em 2020. O mês de março de 2021 atingiu R$ 137,9 bilhões, registrando acréscimo real de 18,49% em relação a março de 2020. 
8.	De forma geral, as medidas fiscais de resposta à crise que impactaram os resultados de arrecadação podem ser classificadas em três grandes grupos: desonerações, que consistem na desobrigação ou exoneração de determinado tributo; diferimentos, que consistem em postergação do pagamento do tributo; e medidas administrativas de desburocratização, que objetivam contribuir para a simplificação das responsabilidades tributárias. 
9.	A SecexTributária apresenta um consolidado das medidas de desoneração e diferimentos adotados pela Receita Federal do Brasil e pelo Ministério da Economia (tabelas 1 e 2 do relatório) com seu respectivo impacto sobre a arrecadação.  
10.	As desonerações de impostos tiveram um impacto estimado em R$ 29 bilhões em 2020 e de R$ 3,4 bilhões no primeiro trimestre de 2021 (dados disponíveis até o fechamento do relatório) 
11.	As principais desonerações foram em tributos devidos por empresas (IPI, PIS/Cofins, CSSL, Contribuições Previdenciárias e Simples Nacional) visando estimular a economia e dar um alívio a essas entidades em um período de queda de faturamento.
12.	Uma parte das medidas de desoneração se concentrou em beneficiar a cadeia de importação de produtos diretamente relacionados ao tratamento da covid-19. Desta forma, a desoneração sobre o Imposto de Importação (II) totalizou R$ 9,6 bilhões entre março/2020 até junho/2021 (última prorrogação das portarias CAMEX até o fechamento do relatório) .
13.	Em volume financeiro, a desoneração do IOF demandou sacrifício fiscal na ordem de R$ 20,9 bilhões, tornando-se a medida de maior impacto dentre as desonerações. Já PIS/Pasep e Cofins tiveram uma renúncia de R$ 1,2 bilhão e o IPI de cerca de R$ 685 milhões.
14.	As medidas de desoneração foram inicialmente estipuladas com prazo de validade curto (três meses, em geral) . Porém, com o agravamento da pandemia as medidas sofreram sucessivas prorrogações. Tome-se como exemplo a do IOF, que teve sua alíquota reduzida a 0% (zero por cento) pelo Decreto 10.305/2020 para o período de 3/4/2020 até 3/7/2020; depois, o Decreto 10.414/2020 ampliou esse prazo para 2/10/2020 e o Decreto 10.504/2020 prorrogou a data para 31/12/2020. Diversos outros tributos (Cofins, PIS/Pasep, IPI) tiveram medidas de desoneração prorrogadas de maneira semelhante.
15.	Os diferimentos de tributos, por sua vez, geraram um impacto estimado de R$ 468,6 bilhões em 2020 e R$ 41,9 bilhões no primeiro trimestre de 2021. De modo diverso à desoneração, cujo valor não mais será incorporado aos cofres públicos, no diferimento supõe-se que a receita que deveria ser recolhida em determinada data será recebida no futuro. Seu impacto, portanto, é estimado, pois não se tem a real certeza de que será efetivamente arrecadada na nova data acordada. Os valores, apesar de terem seus recebimentos diferidos, continuam fazendo parte dos créditos do Tesouro e poderão ser convertidos em dívida ativa caso não sejam efetivamente pagos. O impacto nesse caso é no fluxo de caixa.
16.	Como destaque das medidas de diferimento, registro as ações da Procuradoria Geral da Fazenda Nacional (PGFN) , que atuou desde o início da pandemia para a prorrogação de prazos de vencimento de parcelas de parcelamentos vigentes, suspensão de atos de cobrança, renegociação de dívidas e prorrogação de validade do prazo de certidões. 
17.	A Portaria PGFN 7.820/2020, por exemplo, suspendeu diversos atos relativos à cobrança da DAU - Dívida Ativa da União, como protesto extrajudicial, abertura de procedimentos administrativos de reconhecimento de responsabilidade, ajuizamento de novas execuções fiscais, rescisão de parcelamentos por inadimplência. Inicialmente a suspensão era por 90 dias, mas, por meio de sucessivas portarias, o prazo foi prorrogado até 29/12/2020.
18.	Em outubro de 2020 foi instituído o Programa de Retomada Fiscal no âmbito da cobrança da dívida ativa da União, formado por um conjunto de medidas de estímulo às empresas para regularização de pendências tributárias. O Programa foi retomado em 2021 pela Portaria PGFN 2.381, de 1º de março de 2021.
19.	Por fim, o Ministério da Economia e a Receita Federal do Brasil também atuaram na adoção de medidas administrativas de desburocratização das responsabilidades tributárias. Em especial, as ações administrativas de desburocratização tomadas por conta da situação excepcional provocada pela pandemia mostraram-se promissoras como medidas que podem se tornar permanentes pelo desembaraço e agilidade que trazem ao processo fiscal, sem que seja necessária a criação de leis ou normas. Embora o impacto na arrecadação das medidas não tenha sido estimado, verifica-se como um efeito positivo que tende a deixar um legado na simplificação e modernização do estado com impacto no ambiente de negócios brasileiro.
20. 	Cito, por exemplo, a edição de medidas de caráter administrativo no âmbito do atendimento aos contribuintes, visando simplificar a apresentação de documentos ao órgão, dentro do contexto da emergência de saúde pública acarretada pelo novo coronavírus. A iniciativa busca dar maior agilidade no atendimento ao cidadão, oferecendo um serviço de excelência, sem a necessidade de interação com servidores da Receita Federal. Tal medida contribui para evitar o deslocamento das pessoas às unidades de atendimento presencial, de forma a preservar a saúde de servidores e cidadãos, minimizando aglomerações e, consequentemente, a propagação do novo coronavírus.
21.	Esta nova regra elimina exigências estabelecidas por determinações anteriores, ficando suspensa a obrigação da apresentação do original para autenticação de cópia simples de documento para obtenção de serviços no âmbito da RFB. Assim o contribuinte é dispensado de apresentar o documento original a fim de possibilitar sua autenticação pelo servidor público ao qual for apresentado. Também fica dispensada a determinação para que os documentos apresentados sejam cópias autenticadas. Essas suspensões de exigências relativas ao atendimento da RFB vigorarão, a princípio, até 30 de junho de 2021.
22.	Dentre as medidas administrativas de desburocratização encontram-se verdadeiras ações de incentivo à recuperação econômica, as quais, em 2020, focaram na desburocratização e garantia de crédito, tendo como alvo as pequenas e médias empresas. O Programa Nacional de Apoio às Microempresas e Empresas de Pequeno Porte (Pronampe) , instituído pela Lei 13.999, de 18 de maio de 2020, é um dos exemplos. 
23.	A linha de crédito concedida ao empreendedor no âmbito do programa pode ser calculada de forma a corresponder a até 30% da receita bruta anual referente ao exercício de 2019, ou até 50% do seu Capital Social, caso a empresa tenha menos de um ano de funcionamento. Essa metodologia eliminou muitas providências desnecessárias e facilitou o acesso ao crédito.
24.	Em razão do êxito do programa, o Governo Federal sancionou no dia 4 de junho a Lei 14.161/2021, que transforma o Pronampe em uma política pública permanente.
25. 	Por fim, a SecexTributária aponta que apesar da melhoria da arrecadação do 1º trimestre de 2021, a incerteza na recuperação permanece. Para o ano de 2021, a Secretaria ainda não pode fazer a avaliação de risco de frustração de receita, pois a Lei 14.144/2021 foi sancionada apenas em 22/4/2021 e o decreto de programação orçamentária e financeira do Poder Executivo foi promulgado após o fechamento do relatório. Tal análise deverá ser feita na próxima etapa do acompanhamento. 
26.	A secretaria ainda aponta que subsiste o risco de redução de repasse aos estados e municípios. As transferências constitucionais são baseadas na arrecadação federal, principalmente do Imposto sobre a Renda (IR) e do Imposto sobre Produtos Industrializados (IPI) . As principais transferências são o Fundo de Participação dos Estados (FPE) e o Fundo de Participação dos Municípios (FPM) , os quais tiveram redução significativa.
27.	Embora haja sinais de recuperação da economia e da arrecadação federal em 2021 (peça 146) , não é possível prever se essa retomada é permanente e que houve retorno à normalidade, em função das incertezas quanto ao controle da pandemia. Portanto, as oscilações nessa fonte de receita devem continuar ocorrendo, assim como na arrecadação federal.
28.	Dessa forma, estou de acordo com a proposta de encaminhamento da SecexTributária no sentido de enviar, feitos ajustes pertinentes, as conclusões desta fase de acompanhamento, juntamente com o relatório de auditoria, para conhecimento do Senado Federal, da Câmara dos Deputados, da Casa Civil; do Ministério da Economia e da Procuradoria-Geral da República.
29.	Ante o exposto, voto no sentido de que seja aprovado o Acórdão que ora submeto à deliberação deste Colegiado.
TCU, Sala das Sessões, em 9 de junho de 2021.
Ministro BRUNO DANTAS
Relator